臺灣臺中地方法院刑事判決　　　　　 94年度中簡上字第416號
上　訴　人
即　被　告　戊○○
　　　　　　丙○○
共同選任辯護人　黃肇萍　律師
上列被告因傷害案件，不服本院臺中簡易庭九十四年度中簡字第
一一二一號，中華民國九十四年五月三十一日第一審簡易判決（
聲請簡易處刑案號：臺灣臺中地方法院檢察署九十四年度偵字第
二三三號），提起上訴，本院管轄之第二審合議庭判決如左：
    主  文
原判決撤銷。
戊○○、丙○○共同傷害人之身體，各處有期徒刑貳月，如易科
罰金，均以佰元折算壹日。
    犯罪事實
一、緣辛○○、庚○○○（辛○○之妻）之子、己○○之兄蔡正
    強與戊○○之妹、丙○○之姊馬君瑜原為夫妻關係（於民國
    九十一年七月一日離婚），辛○○、蔡正強與己○○、庚○○○等人於九十三年八月八日十二時四十分許，偕同前往戊○○、馬君瑜、丙○○位於臺中縣清水鎮○○路一六０巷五
    十一弄十五號之住處，欲探視蔡正強與馬君瑜二人所生之子
    女，然戊○○、丙○○以馬君瑜及其子女均未居住於此為由
    ，不願讓辛○○、蔡正強、己○○、庚○○○等人進入屋內
    探視，雙方因而爆發口角衝突，於衝突過程中，戊○○及丙○○二人竟共同基於傷害人之身體之犯意聯絡，與辛○○、
    己○○雙方相互拉扯扭打，其間由丙○○持滑板車（未扣案
    ）攻擊辛○○，己○○見狀上前攔阻，戊○○再以牙齒咬傷
    己○○手指，致己○○受有左手第四指撕裂傷合併皮膚缺損
    ，辛○○則受有頭皮裂傷（二點五╳零點五╳零點二公分）
    、左臉表淺損傷（零點八╳一公分）、右腳表淺損傷（二╳
    零點四公分）等傷害。
二、案經辛○○、己○○訴由臺灣新竹地方法院檢察署呈請臺灣
 　 高等法院檢察署令轉臺灣臺中地方法院檢察署檢察官偵查後
    聲請簡易判決處刑。
    理    由
一、訊據被告戊○○、丙○○固供承辛○○、蔡正強、己○○等
    人於上開時間，偕同前往上址，欲探視蔡正強與馬君瑜二人
    所生之子女，然渠等以馬君瑜及其子女均未居住於此為由，
    不願讓辛○○等人進入屋內探視，雙方因而爆發口角衝突，
    於衝突過程中，發生拉扯扭打，戊○○有以牙齒咬傷己○○
    手指，致己○○受有左手第四指撕裂傷合併皮膚缺損，辛○○則受有頭皮裂傷（二點五╳零點五╳零點二公分）、左臉
    表淺損傷（零點八╳一公分）、右腳表淺損傷（二╳零點四
    公分）等傷害之事實，然均矢口否認有何傷害之犯行，均辯
    稱：渠等係因為於上開爭執過程中，辛○○等人先行出手攻
    擊人，渠等乃出於正當防衛，並為阻止辛○○等人進入家中
    ，始出手阻擋辛○○等人，不慎造成雙方均受有傷害云云。
    經查：
    (一)前揭告訴人辛○○、己○○遭被告戊○○、丙○○毆打成
      傷之事實，業據告訴人辛○○於九十三年九月六日警詢中
      及九十三年十月二十日、九十四年一月十三日偵訊時指訴
      稱：伊於九十三年八月八日十二時四十分許，與伊兒子等
      人一起去臺中縣清水鎮○○路一六０巷五十一弄十五號探
      視蔡正強的子女，被告戊○○等人表示小孩不在該處，不
      願讓渠等進入探視，雙方發生口角，伊竟遭被告丙○○持
      滑板車毆打頭部，己○○見狀就趕快下車將滑板車搶下，
      反遭被告戊○○咬傷手指，渠等遭被告戊○○兄弟二人毆
      打，造成伊受有上開傷害等語綦詳（見他字第一一五０號
      卷第一五頁至一六頁警詢筆錄、他字第二０四八號卷第一
      ０頁、偵字第二三三號卷一０頁偵訊筆錄），並有光田綜
      合醫院診斷證明書一紙附卷可稽（見他字第一一五０號卷
      第五頁），亦據告訴人己○○於九十三年九月六日警詢中
      及九十三年十一月一日、九十四年一月十三日偵訊時指訴
      稱：伊於上開時、地，偕同辛○○、蔡正強等人前往探視
      蔡正強的子女，然被告戊○○、丙○○拒絕讓渠等進入探
      視，發生爭執，且動手推辛○○，被告丙○○並持滑板車
      打辛○○，伊見狀即下車攔阻，伊用手去搶滑板車，卻遭
      被告戊○○咬傷左手無名指，其間渠等遭被告戊○○兄弟
      二人毆打，造成伊受有上開傷害等語綦詳（見他字第一一
      五０號卷第一七頁至二０頁警詢筆錄、他字第二０四八號
      卷第一四頁、偵字第二三三號卷一０頁偵訊筆錄），並有
      光田綜合醫院診斷證明書一紙附卷可稽（見他字第一一五
      ０號卷第四頁），徵諸前揭診斷證明書開立日期之記載，
      均係於九十三年八月八日所出具之診斷結果，核與上開指
      訴情節相符，告訴人等於是日受有如診斷證明書所載前揭
      傷害一節洵堪認定。
    (二)證人即告訴人辛○○之長子蔡正強於九十三年九月二十一
      日警詢時證稱：伊於上開時間偕同辛○○、己○○及母親
      前往上址欲探視其與前妻馬君瑜子女，然馬君瑜之弟妹丙○○及丁○○表示孩子不住該處，與被告戊○○等人均不
      願讓渠等進入，雙方發生口角，其間被告丙○○持滑板車
      丟辛○○，辛○○上前阻止時，雙方發生拉扯，辛○○因
      而遭被告丙○○以滑板車毆傷，被告戊○○也加入拉扯，
      己○○見狀即下車阻擋，然遭被告戊○○咬傷手指；伊看
      見被告戊○○、丙○○二人身體也有抓傷痕跡，當時雙方
      發生扭打時造成該二人身體有抓傷等語（見他字第二０四
      八號卷第二六頁至第二七頁警詢筆錄、偵字第二三三號卷
      第一八頁偵訊筆錄）。證人即告訴人辛○○之妻庚○○○
      於本院審理時到庭證稱：被告丙○○一出來就說「走，沒
      有在這裡」，還拿掃把與長統鞋打蔡正強，蔡正強就一直
      閃躲，後來辛○○進去被告家庭院，丙○○就拿滑板車打
      辛○○，造成辛○○的頭流血，於是蔡正強出去打電話報
      警，己○○從車上衝進去要去救辛○○，而戊○○就從家
      裡出來庭院，在庭院咬己○○的手，後來警察就來了等語
      （見本院九十四年九月十二日審判筆錄第三頁）。證人即
      被告上址住處對面之鄰居甲○○於本院審理中結證稱：上
      開事發當時伊在家洗東西，告訴人等進去被告家庭院車庫
      ，後來不知道怎麼了，伊聽到雙方吵架的聲音，就出來看
      ，看到告訴人那邊一個年輕人勒住被告戊○○的脖子，後
      來辛○○拿掃把打被告戊○○，接下來，伊就進屋了，不
      清楚後來怎麼了；伊未看到被告毆打告訴人等語（見本院
      九十四年八月一日審判筆錄第三頁至第四頁）。證人即被
      告之妹丁○○於本院審理中結證稱：當天伊在上址有看到
      被告與告訴人雙方爭吵、打架過程，告訴人等要來找馬君
      瑜，伊表示馬君瑜不住該處，請渠等離開遭拒，伊就請被
      告丙○○下來，被告丙○○亦請告訴人等離去，渠等不願
      意，雙方便發生口角。伊就進去廚房，聽到他們吵架的聲
      音，伊就出來看，看到告訴人及蔡正強與丙○○扭打在一
      起，伊即上前欲拉開雙方，戊○○也下樓要拉開雙方，並
      叫伊報警處理，伊就到客廳打電話報警，從客廳窗戶看出
      去，看到己○○勒住被告戊○○的脖子，被告戊○○就掙
      扎，辛○○就拿掃把打被告戊○○的頭，己○○勒住被告
      戊○○的脖子，一直拖到外面馬路，過不久，戊○○進來
      ，己○○也跟著進來，伊看到辛○○拿著掃把，然後警察
      就來了；伊沒看到被告戊○○如何掙脫，因為當時已經被
      拖出去到馬路了；被告與告訴人等有扭打在一起，但沒有
      看到被告等打告訴人，是己○○拿滑板車打被告丙○○，
      被告戊○○就去搶滑板車；伊沒有看到被告戊○○咬己○○，沒看到辛○○遭被告等毆打，他們後來拖到外面，進
      來後，就看到辛○○頭部流血，不知為何如此等語（見本
      院九十四年八月一日審判筆錄第四頁至第六頁）。
    (三)摘要上開證述言之，證人蔡正強證稱：告訴人等與被告等
      雙方發生口角，雙方因爭奪、阻擋滑板車持以毆打對方而
      發生拉扯，辛○○因而遭被告丙○○以滑板車毆傷，被告
      戊○○加入拉扯，己○○見狀即下車阻擋遭戊○○咬傷手
      指，當時雙方發生扭打，造成被告二人身體受有抓傷等事
      實；證人庚○○○證稱：丙○○拿滑板車打辛○○，造成
      辛○○的頭流血，己○○要進去救辛○○，戊○○就在庭
      院咬己○○的手等事實；證人甲○○則僅證述其見聞告訴
      人那邊一個年輕人勒住被告戊○○的脖子，後來辛○○拿
      掃把打被告戊○○之部分事實，然對於該片段事實之前、
      後經過等待證事實並未見聞；證人丁○○雖證稱：告訴人
      等與被告等雙方發生口角，雙方因爭奪、阻擋滑板車持以
      毆打對方而扭打在一起，告訴人等持掃把、滑板車毆打被
      告等或勒住被告戊○○脖子等之部分事實，然其間證人丁○○亦曾進入廚房、至客廳打電話或因被告及告訴人均至
      外面馬路上等因素，而無從在場見聞各該段落之待證事實
      。綜合上開證人等就其各自見聞之事實以觀，足認被告等
      與告訴人等雙方確於上開時、地，因是否探視蔡正強與馬
      君瑜所生子女之事，發生扭打及拉扯之情事，而於扭打及
      拉扯之過程中，因而導致告訴人等受有上開傷害為實，核
      與告訴人等前揭指訴遭毆之情狀無違。參以被告等前於九
      十三年十一月一日偵訊時亦均供承是互毆等語（見他字第
      二０四八號卷第一七頁偵訊筆錄），被告戊○○於九十三
      年八月二十三日警詢時供稱：伊在拉扯滑板時，有碰撞到
      辛○○的頭部等語（見他字第二０四八號卷第二八頁警訊
      筆錄）；又在他案蔡正強、己○○、辛○○被訴妨害自由
      等一案（告訴人為本件被告二人），被告丙○○、戊○○
      於偵訊中自承：我有還手，我打了己○○、辛○○（被告
      丙○○）；我下樓看到他們三位正在打我弟弟，他母親在
      旁邊看，己○○拿滑板車做勢要打我們，我去搶，辛○○
      拿掃把過來，滑板車可能有打到他，己○○勒住我脖子，
      我不能呼吸才咬他的手指（被告戊○○）等語（見九十三
      年度偵字第一九二六九號偵查卷第四○、四一頁偵訊筆錄
      ），且被告二人均指陳遭告訴人等毆打在卷，復各提出光
      田綜合醫院診斷證明書為憑，是則，被告等對於渠等發生
      爭執過程中，相互之間發生扭打情事亦供不諱言，核與告
      訴人指訴、前揭證人之證述內容及診斷證明書之記載情狀
      大致相符，應認被告等與告訴人雙方確於上開時、地，因
      發生爭執而相互毆打成傷。
    (四)徵諸卷附之事發現場照片所示（見他字第二０四八號卷第
      三七頁至第三九頁），告訴人等及被告等於甫事發之後，
      均確實出示其等身體上之所受傷勢，益徵雙方暨其等友性
      證人所述互遭對方毆打一節應堪採憑，況本件爭執係肇因
      於告訴人辛○○等亟欲探視蔡正強與馬君瑜之子女，被告
      等維護馬君瑜及其子女心切，不願讓告訴人等進入屋內，
      被告等在場確有傷害告訴人之動機與緣由，尚難僅以證人
      蔡正強、庚○○○與告訴人等間有親屬關係，或證人甲○○、丁○○與被告等間為鄰居、親屬關係，全盤推翻渠等
      所言之憑信性。又證人甲○○、丁○○如雖未證及被告等
      有無以何方式毆打告訴人等之情事，然以其等與被告等間
      之上開關係及前揭證述部分事實，亦難期待其等為不利被
      告等之證述，且告訴人等與被告等間之互毆行為，業經本
      院認定如前，證人甲○○、丁○○之該部證述不足援為有
      利被告等之認定。
    (五)又按正當防衛必須對於現在不法之侵害始得為之，侵害業
      已過去，即無正當防衛可言。至彼此互毆，又必以一方初
      無傷人之行為，因排除對方不法之侵害而加以還擊，始得
      以正當防衛論。故侵害已過去後之報復行為，與無從分別
      何方為不法侵害之互毆行為，均不得主張防衛權，最高法
      院著有三十年上字第一０四０號判例可資參照。本件係告
      訴人等與被告等人間，因告訴人辛○○等亟欲探視蔡正強
      與馬君瑜之子女，且被告等不願讓渠等進入上址，雙方乃
      爆發爭執，繼而彼此發生扭打互毆，已如前述，此外，並
      查無其他積極證據足資證明被告等當時係因受不法侵害始
      為毆打對方之防衛行為，揆諸前開說明，本件係屬無從分
      別何方為不法侵害之互毆行為，被告等均不得主張正當防
      衛權。
    (六)綜上，被告等前揭所辯顯均係飾詞卸責之詞，委無足採，
      本件事證已臻明確，被告二人傷害犯行，洵堪認定。
二、核被告戊○○、丙○○所為，均係犯刑法第二百七十七條第
    一項之傷害罪。被告二人間，就上開傷害犯行，俱有犯意聯
    絡及行為分擔，均為共同正犯。再按行為人就同一犯罪構成
    事實，以單一行為之數個舉動接續進行，實現一個犯罪構成
    要件，侵害同一法益，雖接續犯於犯罪行為完畢之前，其各
    個舉動與該罪之構成要件相符，但行為人主觀上係以其各個
    舉動僅為全部犯罪行為之一部，而客觀上，亦僅認係實施一
    個犯罪，是以僅成立一個罪名，最高法院著有七十一年臺上
    字第二八三七號判例可資參照，本件被告二人因告訴人等亟
    欲探視蔡正強與馬君瑜之子女，且被告等不願讓渠等進入上
    址，雙方乃爆發爭執，遂基於傷害故意，毆打告訴人等成傷
    ，渠等雖分別為多次傷害之舉動，然就被告二人之主觀面而
    言，其前後之傷害行為均係基於相同原因，而客觀面上，被
    告等實施傷害行為之舉動，前後連貫，時間無從分割，且事
    發地點、位置亦均於同一特定範疇，而被害之人復皆為告訴
    人二人，揆諸上開說明，應認被告上開傷害行為均為全部犯
    罪行為之一部，為接續犯，僅論以一普通傷害罪。被告等共
    同傷害告訴人等，為一行為而觸犯二相同罪名，屬同種想像
    競合犯，應依刑法第五十五條之規定從一傷害罪處斷。原審
    以被告等共同傷害人之身體，各判處被告等有期徒刑三月，
    並均諭知易科罰金之折算標準，固非無見，惟就被告等於同
    一時間、地點內之傷害犯行，論以連續犯行，容有未洽，且
    所引用之簡易判決處刑書犯罪事實欄第一行關於「原為姻親
    關係」之記載，以告訴人辛○○之子、己○○之兄蔡正強與
    被告戊○○之妹、丙○○之姊馬君瑜原為夫妻之相對關係而
    言，被告等與告訴人等間之關係原屬血親之配偶之血親，容
    非民法第九百六十九條規定之姻親關係，應予更正，又同欄
    第三、四行關於「己○○與其前妻馬君瑜所生子女」之記載
    ，則應更正為「蔡正強與其前妻馬君瑜所生子女」，亦有誤
    繕，自應予撤銷改判。爰審酌被告戊○○除於八十七年間，
    因妨害風化案件，經本院於八十八年一月十六日以八十七年
    度沙簡字第六六五號判決判處拘役五十日確定外、被告丙○○除於八十八年間，因施用毒品案件，經本院裁定送觀察勒
    戒後，認無繼續施用毒品傾向，經臺灣臺中地方法院檢察署
    於八十八年十二月十三日以八十八年度毒偵字第二二一九號
    為不起訴處分確定外，均無其餘不良前科紀錄，有被告等之
    刑案資料查註紀錄表及臺灣高等法院被告全國前案紀錄表各
    一份附卷可考，素行尚可，僅因上開細故，不思共同解決之
    道，未慮及渠等原有之和諧及人情之常，即互毆成傷，暨告
    訴人等所受傷害輕重之結果，被告等復係共同為之之手段，
    惟念及被告等與告訴人等間雖彼此關係已生齟齬，然僅為謀
    得探視蔡正強與其前妻馬君瑜所生子女一事，容有和平解決
    紛爭之餘地，被告等供述部分事實，然均否認犯行，迄未與
    告訴人等達成和解等一切情狀，各量處如主文所示之刑，並
    均諭知易科罰金之折算標準。至被告丙○○所持傷害告訴人
    辛○○之滑板車，雖係供其犯本件傷害罪所用之物，然未經
    扣案，且非違禁物，為免執行困難，爰不併予宣告沒收，附
    此敘明。
據上論斷，應依刑事訴訟法第四百五十五條之一第一項、第三項
、第三百六十九條第一項前段、第三百六十四條、第二百九十九
條第一項前段，刑法第二十八條、第二百七十七條第一項、第五
十五條、第四十一條第一項前段，罰金罰鍰提高標準條例第一條
前段、第二條，判決如主文。
本案經檢察官乙○○到庭執行職務
中　　華　　民　　國　　94　　年　　10　　月　　6 　　日
            刑事第八庭      審判長法  官    朱光國
                                  法  官    鍾堯航
                                  法  官    洪堯讚
上為正本係照原本作成
不得上訴。
                                  書記官    柳寶倫
中　　華　　民　　國　　94　　年　　10　　月　 12　 　日
附錄本案論罪科刑法條全文
刑法第二百七十七條第一項
傷害人之身體或健康者，處三年以下有期徒刑、拘役或一千元以
下罰金。
